【裁判字號】    94,家上,187
【裁判日期】    951226
【裁判案由】    損害賠償
【裁判全文】
臺灣高等法院民事判決                 94年度家上字第187號
上  訴  人  丙○○
                        工業大廈6字樓D座
訴訟代理人  李嘉典律師
複  代理人  陳鴻興律師
視同上訴人  甲○○○ ○○○○ ○○○○ ○○○（即譚德源承受訴訟人）
                        CANADA
被  上訴人  丁○○
訴訟代理人  李復甸律師
複  代理人  吳榮達律師
            杜冠民律師
上列當事人間損害賠償事件，上訴人對於中華民國94年4月29日
臺灣臺北地方法院91年度重家訴字第7號第一審判決提起上訴，
本院於95年12月12日言詞辯論終結，判決如下：
    主  文
上訴駁回(減縮部分除外)。
第二審訴訟費用 (減縮部分除外)由上訴人負擔。
    事實及理由
甲、程序方面：
一、按訴訟標的，對於共同訴訟之各人，必須合一確定者，共同
    訴訟人中一人之上訴其效力及於全體，此觀之民事訴訟法第
    56條第1項第1款之規定自明。查被上訴人於原審係 (一)、
    依繼承回復請求權、分割共有物請求權及不當得利返還請求
    權為先位聲明，請求上訴人丙○○應給付被上訴人新台幣（
    下同）237萬5,480元、甲○○○ ○○○○ ○○○○ ○○○(即譚德源之繼
    承人)應給付被上訴人3萬2,082元，及均自起訴狀繕本送達
    之翌日起至清償日止按年息百分之五計算之利息。(二)、依
    侵權行為損害賠償請求權為備位聲明，請求上訴人及甲○○○
    ○○○○ ○○○○ ○○○應連帶給付被上訴人240萬7,562元，及自起
    訴狀繕本送達之翌日起至清償日止按年息百分之五計算之利
    息。其繼承回復請求權及分割共有物請求權等訴訟標的對於
    上訴人及甲○○○ ○○○○ ○○○○ ○○○在法律上均須合一確定，原審
    為被上訴人勝訴之判決，上訴人顯非以基於其個人關係之抗
    辯提起上訴，是以揆諸上開規定，其效力即應及於未提起上
    訴之甲○○○ ○○○○ ○○○○ ○○○，爰併列之為上訴人。
二、本件上訴人 甲○○○ ○○○○ ○○○○ ○○○經合法通知，無正當理由，
    未於言詞辯論期日到場，核無民事訴訟法第386條所列各款
    情形，爰依被上訴人聲請，由其一造辯論而為判決。
三、按訴之變更或追加，非經他造同意，不得為之，但請求之基
    礎事實同一，或擴張或減縮應受判決事項之聲明者，不在此
    限，民事訴訟法第446條第1項、同法第255條第1項第2款、
    第3款分別定有明文。查被上訴人於原審先位聲明，係請求
    上訴人丙○○應給付被上訴人237萬5,480元、上訴人甲○○○
    ○○○○ ○○○○ ○○○(即譚德源之繼承人)應給付被上訴人3萬2,08
    2元，及均自起訴狀繕本送達之翌日起至清償日止按年息百
    分之五計算之利息。嗣被上訴人於本院最後言詞辯論時減縮
    先位聲明，請求上訴人丙○○應給付被上訴人236萬2201元
    ，及自起訴狀繕本送達之翌日起至清償日止按年息百分之五
    計算之利息。核屬減縮應受判決事項之聲明，揆諸前開規定
    ，應予准許。
乙、實體方面：
一、被上訴人起訴主張：譚德輝（民國84年7月9日死亡，其繼承
    人為譚衍秀及上訴人丙○○，譚衍秀拋棄繼承，而由上訴人
    丙○○繼承）、被上訴人、譚德源 (92年7月19日死亡，由
    上訴人甲○○○ ○○○○ ○○○○ ○○○繼承，並於原審承受訴訟)與被
    繼承人譚德雄為兄弟關係，而被繼承人譚德雄於83年4月3日
    死亡時，留有遺產(1)、坐落臺北市○○區○○段三小段268
    地號之土地（應有部分10分之1，下稱系爭土地）(2)、門牌
    號碼臺北市○○○路421巷115號5樓之建物（應有部分2分之
    1，下稱系爭建物）(3)、臺北銀行信義分行存款63萬6,652元
    (4)、中國農民銀行信義分行存款146萬9,219元(5)、中國農民
    銀行世貿分行存款68萬7,010元(6)、臺北郵局80支局存款48
    萬2,405元，總值722萬2,686元。被繼承人譚德雄身後並無
    配偶，亦無子嗣，其父譚其儀、母譚張芝仙分別於55年5月
    20日、67年4月9日死亡，是譚德輝、被上訴人及譚德源即繼
    承其遺產，被上訴人之應繼分係3分之1為240萬7,562元。詎
    料上訴人丙○○於87年12月1日與譚德源訂立「分割協議書
    」，上訴人丙○○分得(1)、系爭土地(2)、系爭建物(3)、臺北
    銀行信義分行存款60萬元(4)、中國農民銀行信義分行存款
    146萬9,219元，(5)中國農民銀行世貿分行存款68萬7,010元
    ，(6)臺北郵局80支局存款43萬4,595元；譚德源分得(1)、中
    國農民銀行信義分行存款3萬6,652元，(2)中國農民銀行世貿
    分行存款1萬1,783元，(3)臺北郵局80支局存款4萬7,810元。
    而由上訴人丙○○以繼承人身分，將系爭遺產中之系爭土地
    及建物辦理所有權移轉登記，侵害被上訴人之繼承權。上訴
    人丙○○將系爭土地及建物出售予第三人乙○○，被上訴人
    有請求回復繼承權之必要。又被繼承人譚德雄之遺產迄未分
    割，仍屬繼承人全體之公同共有財產，繼承人間無法協議分
    割，被上訴人自得依民法第830條第2項準用同法第824條第2
    項規定請求裁判分割共有物，以起訴狀繕本之送達為終止公
    同共有關係之意思表示，請求裁判分割被繼承人譚德雄之遺
    產。再者，被繼承人譚德雄既有總值722萬2,686元之遺產，
    被上訴人之應繼分係3分之1即240萬7,562元。上訴人丙○○
    及譚德源逕自分割遺產，無法律上原因而受有財產上之利益
    ，致被上訴人受損害，被上訴人得依民法第179條不當得利
    之規定及繼承之法律關係，請求上訴人丙○○及甲○○○ ○○○○
    ○○○○ ○○○各按其等分割所得返還所受利益237萬5,480元、3
    萬2,082元。而被上訴人原設籍上海市天燈弄103號，於47年
    2月取得香港永久居留身分證，同年10月22日因前往香港而
    註銷上海市戶口，於同年12月26日初次設籍於臺北市○○○
    路○段45號之國立台灣大學宿舍，61年8月28日代辦遷出香
    港，迄未取得英國國籍，而被繼承人譚德雄死亡時係我國國
    民，本件具有涉外因素，依涉外民事法律適用法第22條及台
    灣地區與大陸地區人民關係條例 (下稱兩岸人民關係條例)
    施行細則第5條規定，本件即應適用我國民法有關繼承之規
    定。此外，被上訴人係於90年8月15日向臺北市松山地政事
    務所申請影印系爭建物之所有權移轉紀錄謄本，經該地政事
    務所於同年月29日駁回申請，始知悉丙○○、譚德源於87年
    12月1日侵害被上訴人之繼承權，故被上訴人之繼承回復請
    求權並未罹於時效消滅。因而先位聲明，請求上訴人丙○○
    應給付被上訴人237萬5,480元、上訴人甲○○○ ○○○○ ○○○○ ○○○
    應給付被上訴人3萬2,08 2元，及均自起訴狀繕本送達之翌
    日起至清償日止按年息百分之五計算之利息。此外，上訴人
    丙○○與譚德源訂立「分割協議書」，逕行分割被繼承人譚
    德雄之遺產，排除被上訴人繼承人之地位，亦屬對被上訴人
    之故意侵權行為。是以被上訴人依侵權行為損害賠償請求權
    為備位聲明，請求上訴人等應連帶給付被上訴人240萬7,562
    元，及自起訴狀繕本送達之翌日起至清償日止按年息百分之
    五計算之利息 (原審依先位聲明，判命上訴人丙○○應給付
    被上訴人237萬5480元，及自91年5月4日即起至清償日止按
    年息百分之五計算之利息。上訴人甲○○○ ○○○○ ○○○○ ○○○應給
    付被上訴人3萬2082元，及自91年5月18日起至清償日止按年
    息百分之五計算之利息。上訴人丙○○聲明不服，提起上訴
    ，而甲○○○ ○○○○ ○○○○ ○○○則視同上訴人。嗣被上訴人於本院
    最後言詞辯論時，更正被繼承人譚德雄之遺產總值為718萬
    2849元。並減縮先位聲明，請求上訴人丙○○應給付被上訴
    人236萬2201元，及自起訴狀繕本送達之翌日起至清償日止
    按年息百分之五計算之利息。且撤回依侵權行為損害賠償請
    求權請求上訴人等連帶給付之備位聲明)。並於本院答辯聲
    明：上訴駁回。
二、上訴人丙○○則以：本件被繼承人譚德雄於83年4月3日死亡
    ，斯時香港澳門關係條例尚未立法，僅兩岸人民關係條例於
    81年7月3日公布施行，依該條例施行細則第5條第1款規定，
    被上訴人於大陸地區出生，並於46年至香港定居前繼續居住
    ，其父譚守銘依上海市公安局所出具之戶籍證明可悉仍屬大
    陸地區人民無誤，因之被上訴人雖取得香港永久性居民身分
    證，然並未領有我國護照，亦未取得英國國籍，當時香港尚
    由英國管轄，屬國外地區，是以被上訴人之身分並無上開施
    行細則第6條大陸人民旅居國外除外規定之適用，且兩岸人
    民關係條例第3條規定「本條例關於大陸地區人民之規定，
    於大陸地區人旅居國外者，適用之。」，是本件系爭繼承爭
    議，仍應適用兩岸人民關係條例。而大陸地區人民繼承臺灣
    地區人民之遺產，應於繼承開始起3年內以書面向被繼承人
    住所地之法院為繼承之表示，逾期視為拋棄其繼承權，此觀
    兩岸人民關係條例第66條第1項規定甚明，惟被上訴人並未
    於上開期限內依法提出繼承之聲明，因之依法視為拋棄其繼
    承權，被上訴人自無權就被上訴人譚德雄之遺產主張繼承權
    。又遺產繼承人固得隨時請求分割遺產，惟繼承人有數人時
    ，在分割遺產前，繼承人對於遺產全部為公同共有。是遺產
    於分割前既屬全體繼承人公同共有，則關於遺產分割之方法
    及程序，自應適用民法物權編有關公同共有物分割之規定。
    而共有物之分割，我國民法係採協議先行主義，必須各共有
    人無法達成分割共有物之協議後，始得起訴請求法院裁判分
    割。本件於起訴前並無任何不能請求協議分割之情事，被上
    訴人竟捨協議而逕行起訴，顯然違法。再者，被繼承人譚德
    雄於83年4月3日死亡，被上訴人主張上訴人丙○○、譚德源
    於87年12月1日立「分割協議書」，排除被上訴人繼承人地
    位，致其繼承權受侵害，依民法第1146條規定主張繼承回復
    請求權，卻遲至91年1月30日始提起本訴，其請求權顯逾同
    法第1146條第2項所規定之2年時效而消滅。故而被上訴人於
    本院最後言詞辯論時，更正被繼承人譚德雄之遺產總值為71
    8萬2,849元，按其應繼分3分之1計算，依民法第179條不當
    得利之規定及繼承之法律關係，請求上訴人丙○○應給付被
    上訴人236萬2201元、上訴人甲○○○ ○○○○ ○○○○ ○○○應給付被
    上訴人3萬2,082元，及均自起訴狀繕本送達之翌日起至清償
    日止按年息百分之五計算之利息，即無理由等語置辯。並於
    本院上訴聲明：(一)、原判決不利於上訴人部分廢棄 (減縮
    部分除外)。(二)、前開廢棄部分，被上訴人於第一審之訴
    及其假執行之聲請均駁回。
三、本件經依民事訴訟法第463條準用同法第270條之1第1項第3
    款規定，整理並協議簡化爭點及不爭執點後，兩造同意僅就
    言詞辯論時所陳述之事實及主張之法律關係為論斷。查上訴
    人主張 (一)、被繼承人譚德雄於83年4月3日死亡，遺產有
    (1)、系爭土地(2)、系爭建物(3)、臺北銀行信義分行存款63萬
    6,652元(4)、中國農民銀行信義分行存款146萬9,219元(5)、
    中國農民銀行世貿分行存款68萬7,010元(6)、臺北郵局80支
    局存款48萬2,405元，總值718萬2,849元。(二)、被繼承人
    譚德雄並無配偶及子女，其父譚其儀、母譚張芝仙分別於55
    年5月20日、67年4月9日死亡，譚德輝、被上訴人、譚德源
    與被繼承人譚德雄為兄弟關係，故譚德輝、被上訴人、譚德
    源為被繼承人譚德雄之繼承人。另譚德輝於84年7月9日死亡
    ，其法定繼承人為譚衍秀及上訴人丙○○，譚衍秀拋棄繼承
    。(三)、上訴人丙○○與譚德輝於87年12月1日簽訂分割協
    議書，以被上訴人未依兩岸人民關係條例第66條規定聲明繼
    承，視為拋棄繼承，而協議分割被繼承人譚德雄之遺產，上
    訴人丙○○分得(1)、系爭土地(2)、系爭建物(3)、臺北銀行信
    義分行存款60萬元(4)、中國農民銀行信義分行存款146萬9,2
    19元(5)中國農民銀行世貿分行存款68萬7,010元(6)臺北郵局
    80支局存款43萬4,595元；譚德源分得(1)、中國農民銀行信
    義分行存款3萬6,652元(2)中國農民銀行世貿分行存款1萬1,7
    83元(3)臺北郵局80支局存款4萬7,810元。（四)、上訴人丙
    ○○將系爭土地及建物出售予訴外人乙○○。(五)、被上訴
    人於90年8月15日向臺北市松山地政事務所申請影印臺北市
    ○○○路421巷115號5樓之建物所有權移轉紀錄謄本，經臺
    北市松山地政事務所於同年月29日駁回申請。(六)、被上訴
    人原設籍上海市天燈弄103號，於47年2月取得香港永久居留
    身分證，同年10月22日因前往香港而註銷上海市戶口，同年
    12月26日初次設籍於臺北市○○○路○段45號之國立台灣大
    學宿舍，於61年8月28日遷出香港，迄未取得英國國籍，被
    繼承人譚德雄死亡時係我國國民等情，有繼承系統表、死亡
    證明書、被繼承人譚德雄遺產明細表、土地登記申請書、切
    結書、臺北市松山地政事務所90年8月29日函、被上訴人之
    香港永久性居民身分證、居港證明書、往來港澳通行證及被
    繼承人譚德雄之除戶謄本、臺北市大安區戶政事務所91年12
    月3日函及被上訴人之除戶謄本、上海市公安局戶籍證明等
    文件附卷可稽（見原審卷第6至20頁、第50、51、81、90、9
    1、226頁），且為上訴人丙○○所不爭執，並有被繼承人譚
    德雄遺產稅課稅資料暨調查報告可考 (見外放之影印本)，
    復有台北市松山地政事務所於94年8月19日以北市松地三字
    第09431069900號函檢送系爭土地及建物由上訴人丙○○申
    辦分割繼承登記之相關文件 (見本院卷1第46頁、第67至112
    頁)及該地政事務所於94年11月15日以北市松地三字第09431
    580500號函檢送系爭土地及建物以買賣為原因移轉所有權登
    記予訴外人乙○○之相關文件 (見本院卷1第186至203頁)可
    憑，並經證人乙○○於本院證述在卷 (見本院卷1第218、21
    9頁)，堪信被上訴人此部分事實之主張為真實。惟被上訴人
    主張本件依兩岸人民關係條例施行細則第5條及涉外民事法
    律適用法第22條之規定，應適用我國民法有關繼承之規定，
    上訴人丙○○與譚德輝所立分割協議書侵害伊之繼承權而無
    效，伊得主張繼承回復請求權，又本件無法協議分割，故得
    請求裁判分割被繼承人譚德雄之遺產，並依民法第179條之
    規定及繼承之法律關係請求上訴人丙○○及甲○○○ ○○○○ ○○○○
    ○○○返還各自所受之利益，且伊之繼承回復請求權尚未罹於
    時效消滅等情，則為上訴人丙○○所否認，並以前開情詞置
    辯。是本件兩造間之重要爭執之點厥為：(一) 、有關繼承
    所衍生之本件訴訟是否應適用我國民法之規定？(二)、上訴
    人丙○○與譚德輝所立分割協議書是否侵害被上訴人之繼承
    權而無效？被上訴人得否依民法第1164條規定請求回復繼承
    權？被上訴人之繼承回復請求權是否罹於時效消滅？(三)、
    被上訴人是否已遵守民法第824條協議先行程序，得否請求
    裁判分割被繼承人譚德雄之遺產？(四)、被上訴人得否依民
    法第179條之規定及繼承之法律關係請求上訴人丙○○及
    甲○○○ ○○○○ ○○○○ ○○○返還各自所受之利益？茲分述如下：
(一)、有關繼承所衍生之本件訴訟是否應適用我國民法之規定：
１、查本件被上訴人原設籍上海市天燈弄103號，於47年2月取得
    香港永久居留身分證，同年10月22日因前往香港而註銷上海
    市戶口，同年12月26日初次設籍於臺北市○○○路○段45號
    之國立台灣大學宿舍，61年8月28日代辦遷出香港，迄未取
    得英國國籍，而本件被繼承人譚德雄係我國國民，於83年4
    月3日死亡時，香港仍屬英國殖民地，有被上訴人之香港永
    久性居民身分證、居港證明書、往來港澳通行證、臺北市大
    安區戶政事務所91年12月3日函及被上訴人之除戶謄本、上
    海市公安局戶籍證明等文件附卷可稽（見原審卷第50、51、
    90、91、226頁），且為上訴人丙○○所不爭執，是被上訴
    人提起本件訴訟，即具有涉外因素，依涉外民事法律適用法
    第22條前段「繼承，依被繼承人死亡時之本國法。」之規定
    ，本件繼承發生時，被繼承人譚德雄既為我國國民，則因繼
    承所衍生之本件訴訟，即應適用我國法律。
２、雖上訴人丙○○辯稱被上訴人係大陸地區人民，本件有關繼
    承之訴訟，應適用兩岸人民關係條例云云。而兩岸人民關係
    條例於81年7月31日公布，並於同年9月18日施行，於被繼承
    人譚德雄死亡時，該條例已公布施行。然該條例第2條第4款
    規定：「大陸地區人民：指在大陸地區設有戶籍之人民。」
    ，該條例施行細則第5條亦規定：「本條所定大陸地區人民
    ，包括下列人民：一、在大陸地區出生並繼續居住之人民，
    其父母雙方或一方為大陸地區人民者。二、在台灣地區出生
    ，其父母均為大陸地區人民者。三、在台灣地區設有戶籍，
    中華民國90年2月19日以前轉換身分為大陸地區人民，未依
    第6條規定回復台灣地區人民身分者。四、依本條例第9條之
    1第2項規定在大陸地區設有戶籍或領用大陸地區護照，而喪
    失台灣地區人民身分者。」。觀諸被上訴人並未在大陸地區
    設有戶籍，且亦不符合兩岸人民關係條例施行細則第5條所
    定義之大陸地區人民身分，是以被上訴人並非兩岸人民關係
    條例所稱之大陸地區人民，則有關繼承所衍生之本件訴訟，
    即無兩岸人民關係條例適用之餘地，上訴人丙○○如是辯解
    ，尚非可取。
(二)、上訴人丙○○與譚德輝所立分割協議書是否侵害被上訴人
      之繼承權而無效，被上訴人得否依民法第1164條規定請求
      回復繼承權，被上訴人之繼承回復請求權是否罹於時效消
      滅：
１、查被上訴人於繼承發生時業已取得香港永久居留身分證，並
    非兩岸人民關係條例所稱之大陸地區人民，已如前述，是上
    訴人丙○○辯稱被上訴人應依兩岸人民關係條例第66條規定
    於繼承開始起3年內聲明繼承，即非有據。
２、按繼承人有數人時，在分割遺產前，各繼承人對於遺產全部
    為公同共有，民法第1151條定有明文。次按公同共有物之處
    分，及其他之權利行使，應得公同共有人全體之同意，民法
    第828條第2項亦有明定。是關於遺產之分割，固得以協議為
    之，惟應由全體繼承人共同協議，如僅由部分繼承人逕行協
    議分割遺產，即屬無權處分之行為，應屬無效（最高法院68
    年度臺再字第44號判例、87年度臺上字第1728號判決參照）
    。本件被繼承人譚德雄於83年4月3死亡時，其三位兄長譚德
    輝、被上訴人及譚德源係其法定繼承人，為上訴人丙○○所
    不爭執 (見本院卷第252、253頁)，且有丙○○辦理繼承時
    所立之繼承系統表可稽 (見本院卷1第79頁)，堪信被繼承人
    譚德雄之遺產為繼承人譚德輝、被上訴人及譚德源所公同共
    有。嗣譚德輝於84年7月9日死亡時，其法定繼承人為子丙○
    ○、女譚衍秀，譚衍秀拋棄繼承，亦如前述，故譚德輝繼承
    被繼承人譚德雄遺產之權利即由上訴人丙○○繼承之，即被
    繼承人譚德雄之遺產於譚德輝死亡後，即為上訴人、被上訴
    人及譚德源所公同共有。是以上訴人丙○○、譚德源逕認被
    上訴人為大陸地區人民，以被上訴人逾期未聲明繼承，視為
    拋棄繼承權為由，而於87年12月1日簽立分割協議書，協議
    分割被繼承人譚德雄之遺產，既未經被上訴人同意，則揆諸
    前揭說明，系爭分割協議書自屬無效。
３、又被上訴人曾於90年8月15日向台北市松山地政事務所申請
    影印系爭土地及建物所有權移轉記錄謄本，經該地政事務所
    駁回，有台北市松山地政事務所90年8月29日北市松地三字
    第9061207000號函在卷可稽 (見原審卷第18頁)，是被上訴
    人取得上訴人丙○○就系爭土地及建物向台北市松山地政事
    務所申辦繼承遺產之登記資料，應係台北市松山地政事務所
    駁回其申請之後，故而被上訴人得以知悉上訴人丙○○、譚
    德源於87年12月1日簽立分割協議書，協議分割被繼承人譚
    德雄之遺產，而侵害其繼承權，應係台北市松山地政事務所
    於90年8月29日以北市松地三字第9061207000號函駁回被上
    訴人90年8月15日申請之後。本件被上訴人係91年2月20日向
    原審起訴，尚未逾民法第1146條第2項規定之2年時效。雖上
    訴人丙○○所提被上訴人於83年5月16日寄予譚德輝之信函
    ，曾言明「不應為衍慶得不到源弟（即譚德源）的一份而喪
    失了還生存眾弟妹應得利益...昨天（星期日）衍慶來過我
    家，我當面拒絕了他，拒絕寫拋棄書給他，拒絕用某種條件
    換取我寫拋棄書，而不理會大陸的親人」等語，有該信函影
    本在卷可考 (見原審卷67頁)。惟此信函充其量僅足以表達
    被上訴人知悉繼承情事，且拒絕拋棄繼承，尚不足以證明被
    上訴人於斯時已預知上訴人丙○○、譚德源擬於87年12月1
    日簽立分割協議書，協議分割被繼承人譚德雄之遺產。是以
    上訴人丙○○以該信函佐證被上訴人之繼承回復請求權已罹
    於2年時效而消滅，即非可取。
(三)、被上訴人是否已遵守民法第824條協議先行程序，得否請
      求裁判分割被繼承人譚德雄之遺產：
１、承前所述，被上訴人譚德雄之遺產為上訴人、被上訴人及譚
    德源所公同共有，而公同共有人間對於該繼承之公同共有物
    並無不能分割之約定，亦無使用目的不能分割之情事，為兩
    造所不爭執 (見本院卷2第84頁)。次按民法第830條第2項規
    定，公同共有物分割之方法，除法律另有規定外，應依關於
    共有物分割之規定。是依民法第823條第1項之規定，被上訴
    人請求分割公同共有物，即無不合。
２、又上訴人丙○○、譚德源既逕認被上訴人為大陸地區人民，
    以被上訴人逾期未聲明繼承，視為拋棄繼承權為由，而於87
    年12月1日簽立分割協議書，協議分割被繼承人譚德雄之遺
    產，持向台北市松山地政事務所就系爭土地及建物申辦繼承
    登記，且本件訴訟程序進行中上訴人丙○○初始亦否認被上
    訴人係被繼承人譚德雄之繼承人，迄95年1月11日本院行準
    備程序時，才不再就被上訴人係被繼承人譚德雄之繼承人有
    所爭執 (見本院卷1第252、253頁)。上訴人丙○○、譚德源
    對於被上訴人是否應繼承被繼承人譚德雄之遺產，既有如是
    之爭執，被上訴人提起本訴之前如何得與上訴人丙○○、譚
    德源協議分割繼承所得之公同共有物？堪信兩造間就繼承所
    得之公同共有物於起訴前已無法協議分割。是以上訴人丙○
    ○指摘被上訴人未於起訴前踐行協議先行程序，誠非有據。
３、次查，被上訴人已於起訴狀中載明以起訴狀繕本之送達為終
    止公同共有關係之意思表示，有起訴狀在卷可考 (見原審卷
    第4頁)，而該起訴狀繕本已分別於91年5月3日、91年5月17
    日送達予丙○○、譚德源，有送達證書在卷可稽 (見原審卷
    第46、42頁)，堪信兩造間就繼承所得之公同共有物已終止
    公同共有關係，則被上訴人請求裁判分割，即非無據。
(四)、被上訴人得否依民法第179條之規定及繼承之法律關係請
      求上訴人丙○○及甲○○○ ○○○○ ○○○○ ○○○返還各自所受之利
      益：
１、按「無法律上之原因而受利益，致他人受損害者，應返還其
    利益。雖有法律上之原因，而其後已不存在者，亦同。」民
    法第179條定有明文。
２、查被繼承人譚德雄死亡時，並無父母，亦無配偶及子女，為
    兩造所不爭執，則依民法第1138條之規定，其遺產即應由譚
    德輝、被上訴人及譚德源3位兄長所繼承，3人之應繼分各為
    3 分之1。嗣譚德輝於84年7月9日死亡，其法定繼承人為子
    丙○○、女譚衍秀，譚衍秀拋棄繼承，故譚德輝繼承被繼承
    人譚德雄遺產之應繼分3分之1即由上訴人丙○○繼承之；另
    譚德源於92年7月19日死亡，由上訴人甲○○○ ○○○○ ○○○○ ○○○
    繼承，故譚德源繼承被繼承人譚德雄遺產之應繼分3分之1即
    由上訴人甲○○○ ○○○○ ○○○○ ○○○繼承。
３、次查，被繼承人譚德雄之遺產原為(1)、系爭土地(2)、系爭建
    物(3)、臺北銀行信義分行存款63萬6,652元(4)、中國農民銀
    行信義分行存款146萬9,219元(5)、中國農民銀行世貿分行存
    款68萬7,010元(6)、臺北郵局80支局存款48萬2,405 元。嗣
    上訴人丙○○將系爭土地及建物連同其所有另2分之1之土地
    及建物以1000萬元之價格出售予訴外人乙○○，已據證人乙
    ○○於本院證述明確，且有買賣契約書在卷可憑 (見本院卷
    1第218、219頁、第223至238頁)，扣除仲介費40萬元，再以
    2分之1計算，系爭土地及建物之變價所得為480萬元，合計
    被繼承人譚德雄之遺產總值為807萬5286元。扣除遺產稅54
    萬2437元、喪葬費35萬元，遺產淨值為718萬2849元，為兩
    造所不爭執 (見本院卷2第54、55 頁)。是以本件分割被繼
    承人譚德雄之遺產，即應以其遺產淨值718萬2849元為計算
    基礎，應繼分3分之1係239萬4283元。當初上訴人丙○○所
    申報之繼承所得為708萬6604元，譚德源所申報之繼承所得
    為96245元，其等將應屬被上訴人應繼分3分之1之財產逕行
    分配，自屬無法律上原因而受有被上訴人財產上之利益，致
    被上訴人受損害。是被上訴人依民法第179條之規定及繼承
    之法律關係，請求上訴人丙○○、甲○○○ ○○○○ ○○○○ ○○○分別
    返還該應繼分3分之1之利益即236萬2201元、3萬2082元，自
    屬有據。
四、綜上所述，被上訴人請求上訴人丙○○給付236萬2201元，
    及自起訴狀繕本送達之翌日即91年5月4日即起至清償日止按
    年息百分之五計算之利息；請求上訴人甲○○○ ○○○○ ○○○○ ○○○
    應給付被上訴人3萬2082元，及自起訴狀繕本送達之翌日即
    91年5月18日起至清償日止按年息百分之五計算之利息。洵
    屬正當，應予准許。原審就此為上訴人等敗訴判決，經核並
    無不合，上訴意旨指摘原判決 (減縮部分除外)不當，求予
    廢棄改判，為無理由，應予駁回上訴。
五、據上論結，本件上訴為無理由，依民事訴訟法第449條第1項
    、第463條、第385條第1項前段、第78條，判決如主文。
中    華    民    國    95    年    12    月    26    日
                    民事第十庭
                        審判長法  官  黃豐澤
                              法  官  吳麗惠
                              法  官  陳財旺
正本係照原本作成。
上訴人等如不服本判決，應於收受送達後20日內向本院提出上訴
書狀，其未表明上訴理由者，應於提出上訴後20日內向本院補提
理由書狀（均須按他造當事人之人數附繕本）上訴時應提出委任
律師或具有律師資格之人之委任狀；委任有律師資格者，另應附
具律師資格證書及釋明委任人與受任人有民事訴訟法第466條之1
第1項但書或第2項（詳附註）所定關係之釋明文書影本。
中    華    民    國    95    年    12    月    28    日
                              書記官  廖艷莉
附註：
民事訴訟法第466條之1（第1項、第2項）：
對於第二審判決上訴，上訴人應委任律師為訴訟代理人。但上訴
人或其他法定代理人具有律師資格者，不在此限。
上訴人之配偶、三親等內之血親、二親等內之姻親，或上訴人為
法人、中央或地方機關時，其所屬專任人員具有律師資格並經法
院認為適當者，亦得為第三審訴訟代理人。


司法院資訊處製作；財團法人民間司法改革基金會備份。
